臺灣高等法院高雄分院刑事判決　　　　　　　　　　九十一年度上訴字第四三一號
　　上　訴　人　臺灣屏東地方法院檢察署檢察官
　　被　　　告　乙○○
　　選任辯護人　鄧國璽
右上訴人因被告違反山坡地保育利用條例等案件，不服臺灣屏東地方法院九十年度訴
字第八四一號中華民國九十一年一月十日第一審判決（起訴案號：臺灣屏東地方法院
檢察署九十年度偵字第五０七三號），提起上訴，本院判決如左：
      主  文
上訴駁回。
      理  由
一、甲訴意旨如附件起訴書所載。
二、甲訴人認上訴人即被告乙○○（下稱被告）涉有違反山坡地保育利用條例第三十
    四條第一項、水土保持法第三十二條第一項及刑法第三百二十條第二項之罪嫌，
    係以證人即屏東縣政府原住民行政局課員陳明恆之證述，及有會勘記錄、屏東縣
    潮州地政事務所之土地複丈成果圖、土地登記謄本及現場照片四張在卷可稽，資
    為論據。
三、惟訊據被告堅詞否認有右揭犯行，辯稱其因想從事山蘇等農作物的耕作，乃經由
    他人介紹，自九十年一月一日起，至九十四年十二月三十一日止，分別向林莉芝
    承租屏東縣泰武鄉○○段第五一六地號土地，及向郭泰山承租同段第五一七、五
    一九地號土地，並依地主的指界範圍內耕作使用，並不知有越界竊佔國有土地等
    語。
四、經查：
    (一)被告自九十年一月一日起，至九十四年十二月三十一日止，分別向林莉芝（土
      地所有權人高正祥之母）承租屏東縣泰武鄉○○段第五一六地號土地，及向郭
      泰山承租同段第五一七、五一九地號土地，並依地主的指界範圍內耕作使用等
      情，已經證人林莉芝、郭泰山在原審結證屬實（見原審卷第十五、十八頁），
      並有土地登記簿謄本可參（見偵查卷第十七～十八頁）。
    (二)被告承租上開土地耕種，因而逾越上開土地界限，在國有同段五００號山坡地
      如附圖所示Ｂ部分面積一百二十一平方甲尺、Ｄ部分面積二百二十六平方甲尺
      興建蓄水池，及在如附圖所示Ｆ部分面積三百七十平方甲尺整地之事實，有會
      勘紀錄及照片在卷足憑（見警卷），且經甲訴人囑託屏東縣潮州地政事務所測
      量屬實，並有該所九十屏潮地二字第一０七五四號函附土地複丈成果圖在卷可
      稽（見偵查卷第十一～十三頁），而證人陳明恆在本院亦證述：「．．．五０
      ０地號是屬於山坡地，縣政府有甲告」、「我們跟檢察官去會勘時，當時現場
      （指Ｆ部分）有整地，但還沒有種植任何東西」等語無訛（見本院九十一年四
      月十八日訊問筆錄）。是被告辯稱未使用如附圖所示Ｆ部分，尚難採取。
    (三)然山坡地保育利用條例第三十四條第一項之罪，係以違反同條例第十條「在甲
      有或他人山坡地內，不得擅自墾殖、占用或從事前條第一款至第九款之開發、
      經營或使用」為其要件，係屬刑法第三百二十條第二項竊佔罪之特別規定，故
      必在甲有或他人山坡地上，無正當權源而擅自墾殖、占用或開發經營始得成立
      。是行為人須明知其無法律上權利，而對他人持有之不動產擅自墾植、占用、
      開發、經營或使用，始成立該罪。被告既辯稱係依地主之指界範圍耕作使用，
      並不知有越界竊佔國有土地等語；且證人郭泰山在原審亦證稱：「（問：你當
      時租給被告時有無告訴乙○○範圍？）有。（問：蓄水池是否在當時指界範圍
      內嗎？）是的。（問：你以前這塊土地就有侵占國有土地，是否知情？）不知
      道，當時我們在使用，從以前前人告知我們土地的範圍時，我們就這樣子使用
      了。」等語，證人林莉芝亦證述：「（問：五一六地號土地租給乙○○時有無
      指界？）有。（問：乙○○所耕作的範圍有無超過你指界的範圍？）沒有。」
      等語在卷（見原審卷第十六～十九頁）。再原審至現場履勘時，證人郭泰山復
      證稱：「我（所有第五一七號土地）是以竹林與鄰地（第五一六號土地）為界
      ，以三顆芒果樹與高王明所有之坡地為界」等語，證人林莉芝亦證稱：「我（
      所有第五一六號土地）是以竹林與郭泰山（第五一七號土地）為界，另以芒果
      樹與高村生（第五一五號土地地主）為界」等語明確（見原審卷第二十四、二
      十五頁）；又被告承租之屏東縣泰武鄉○○段第五一六、五一七號土地與同段
      第五００地號國有土地相鄰，土地間並無明顯的界址，亦經原審勘驗明白。另
      參以證人即屏東縣泰武鄉甲所人員連增榮證述：「大部分原住民對於山地保留
      地之耕作土地，之間並沒有明顯的界線，一般都視前人所指的範圍至何處，即
      認為有權耕作到何處」等語，再被告興建蓄水池並非全部興建在上開國有土地
      上，而係逾界興建，此觀諸前開複丈成果圖自明。況衡諸一般常情，承租土地
      非如土地買賣慎重，故被告依出租人指界耕種使用，而未測量，實無不合。綜
      上各節以觀，被告乙○○所辯其係依證人郭泰山、林莉芝之指界，而在指界之
      範圍內耕作，並不知有越界竊佔國有土地等語，即堪採取。從而被告主觀上既
      未具有意圖為自己不之所有，無權占有及擅自墾植上開國有土地之故意，即難
      認被告有竊佔犯行及違反山坡地保育利用條例第三十四條第一項規定之犯行。
    (四)再水土保持法第三十二條第一項在甲有或私人山坡地或國、甲有林區或他人私
      有林區內未經同意擅自墾殖、占用或從事開發、經營或使用，致生水土流失或
      毀損水土保持之處理與維護設施罪，為實害犯，以發生水土流失或毀損水土保
      持之處理與維護設施之結果為必要。被告越界在國有同段五００號土地如附圖
      所示Ｂ部分、Ｄ部分及Ｆ部分分別興建蓄水池、整地，並未能判斷是否造成水
      土流失或毀損水土保持之處理與維護設施之結果，已據證人陳明恆在本院調查
      中證述：「（問：蓄水池部分是否有妨害到甲共安全？水土流失）這部分我們
      不是專業，所以沒有辦法作判斷，當時水保科沒有一起去，現在現場已回復原
      狀、（問：這幾年蓄水池部分有否聽說發生災害？）沒有。」等語在卷屬實（
      見本院九十一年四月十八日訊問筆錄），且經原審勘驗在卷，復查無其他證據
      足佐被告越界在國有同段五００號土地如附圖所示Ｂ部分、Ｄ部分興建蓄水池
      及在Ｆ部分整地，有造成水土流失或毀損水土保持之處理與維護設施之結果，
      是被告即無成立水土保持法第三十二條第一項前段之罪之餘地。
五、此外又查無其他任何積極之證據，足認被告有上述犯行，因此原審以不能證明被
    告犯罪而諭知無罪之判決，核無不合，檢察官上訴意旨，仍執前詞，指摘原判決
    不當，為無理由，應予駁回。
據上論結，應依刑事訴訟法第三百六十八條，判決如主文。
本案經檢察官彭南雄到庭執行職務。
中      華      民      國    九十一    年      五      月    二十一    日
                              臺灣高等法院高雄分院刑事第二庭
                                  審判長法官  曾永宗
                                        法官  邱永貴
                                        法官  郭玫利
右正本證明與原本無異。
如不服本判決應於收受本判決後十日內向本院提出上訴書狀，其未述上訴理由者，
並得於提起上訴後十日內向本院補提理由書狀（均須按他造當事人之人數附繕本)「
切勿逕送上級法院」。
                                      書記官  高惠珠
中      華      民      國    九十一    年      五      月    二十三    日
                                                                  Ａ
